---
title: "Singular Value Decomposition et ACP"
author: "MP Etienne"
date: "Last updated on `r format(Sys.time(), '%d %B, %Y')`"
institute: https://marieetienne.github.io/TopicsInStatistics/
execute: 
  freeze: false
editor: 
  markdown: 
    wrap: 72
css: mpe_pres_revealjs.css
format:
  revealjs: 
    theme: [default, custom.scss]
    width: 1050
    margin: 0.05
    slide-number: true
    smaller: true
    show-slide-number: print
    menu:
      useTextContentForMissingTitles: false
    mathjax: true  # Active MathJax
    self-contained: true
---


```{r setup, include=FALSE, eval = TRUE}
library(RefManageR)
library(tidyverse) ## to benefit from the tydiverse coding system
library(reticulate) ## to use python from R
library(wesanderson)
library(plotly)
```

```{r reference,  include=FALSE, cache=FALSE, eval = TRUE}
BibOptions(check.entries = FALSE,
           bib.style = "authoryear",
           cite.style = "alphabetic",
           style = "markdown",
           hyperlink = FALSE,
           dashed = FALSE)
myBib <- ReadBib("./MAF.bib", check = FALSE)
theme_set(theme_minimal())
options(ggplot2.discrete.colour=   scale_color_manual(values = wesanderson::wes_palette(name = "Darjeeling1")) )
couleur <-  wesanderson::wes_palette(name = "Darjeeling1")
```




::: hidden
$$
\newcommand\R{{\mathbb{R}}}
\newcommand\norm[1]{\lVert#1\rVert}
$$
\definecolor{wongBlue}{RGB}{0, 114, 178}

:::


$\boldsymbol{X}$ est la matrice des données, elle a $n$ lignes et $d$ colonnes. On peut la voir comme une application de $\R^d$ dans $\R^n$.

## La décomposition en valeurs sigulières 

$$\boldsymbol{X} = \boldsymbol{U}\boldsymbol{D}\boldsymbol{V^\intercal},$$

où 
* $\boldsymbol{U}$ est une matrice $n\times n$ orthogonale $\boldsymbol{U} \boldsymbol{U}^\intercal = \boldsymbol{I}_n,$
* $\boldsymbol{V}$ est une matrice $d\times d$ orthogonale $\boldsymbol{V} \boldsymbol{V}^\intercal = \boldsymbol{I}_d,$
* $\boldsymbol{D}$ est une matrice $n \times d$, diagnolae au sens où seul les termes $D_{ii}$ sont non nuls.

::: {layout-ncol=2}
![SVD et Changement de Base](r_code/change_base.svg){width=1200 #fig-change_base .lightbox}

