---
title: "Lab3 - AFC et ACM"
author:
  - name: Marie-Pierre Etienne
    affiliation: 
      - ENSAI - CREST
    email: marie-pierre.etienne@ensai.fr
date: last-modified
institute: https://marieetienne.github.io/MAF/
bibliography: TPs.bib
execute: 
  freeze: true
editor: 
  markdown: 
    wrap: 72
css: mpe_pres_revealjs.css
---

```{r setup, include=FALSE, eval = TRUE}
library(tidyverse)
knitr::opts_chunk$set(echo = FALSE, comment = NA, cache = TRUE, message = FALSE,
                      warning = FALSE, eval = FALSE,
                      fig.align = "center")
theme_set(theme_minimal())
options(ggplot2.discrete.colour=   scale_color_manual(values = wesanderson::wes_palette(name = "Darjeeling1")) )
couleur <-  wesanderson::wes_palette(name = "Darjeeling1")
scale2 <- function(x, na.rm = FALSE) (x - mean(x, na.rm = na.rm)) / ( sqrt((length(x)-1) / length(x)) *sd(x, na.rm) )

```

::: hidden
\$\$

\newcommand\R{{\mathbb{R}}}
\newcommand\Xbf{{\boldsymbol{X}}}
\newcommand\norm[1]{\lVert#1\rVert}
\newcommand\xcol[1]{\boldsymbol{x}^{#1}}
\newcommand\xrow[1]{\boldsymbol{x}_{#1}}
\newcommand\xbf{\boldsymbol{x}}
\newcommand\ybf{\boldsymbol{y}}

\$\$
:::

---

## Objectifs de la séance

Le but de la séance est d'utiliser l'AFC et l'ACM sur deux problématiques réelles.

---

## Analyse factorielle des correspondances - Exemple

Les données sont extraites des résultats de la plateforme [Parcoursup ](https://data.enseignementsup-recherche.gouv.fr/explore/dataset/fr-esr-parcoursup/information/).

### Contexte
Le but de l'étude menée ici etcette étude est d'étudier le lien entre type de formation et département. 

- Quels sont les départements ayant des offres de formation similaire ?
- Quels sont les types de formations présents préférentiellement dans certains département  ?


Données :

- Fichier : [parcoursup2023.csv](https://marieetienne.github.io/datasets/parcoursup2023.csv)
- Variables qualitatives d'intérêts : `Dept` le département de la formation concernée, 'Formation`le type de formation.
- Variables additionnelles : `Selection` vaut sélective si la formation est sélective,  `Parite` est une variable pouvant prendre trois modalités : `feminine`si la formation comporte plus de 65% de femmes, `paritaire si la formation compte entre 35 et 65% de femmes, masculine sinon, `Detail`précise le type de formation. 

- Dimensions : 11 formations disciplines et  97 départements (les départements hors france métropolitaines et l'étranger sont rassemble dans un  département fictif 99)

### Exemple de code à commenter et discuter

Identifier ce que fait le code ci-dessous et comment il peut être mobilisé pour aborder la question de la typologie des départements selon leur offre de formation.

```{r}
#| label: afc_dep_filiere
#| message: false
#| echo: true
#| eval: false
psup_dta <- read.csv("https://marieetienne.github.io/datasets/parcoursup2023.csv",fileEncoding = "UTF-8") 

head(psup_dta)

dta_dep_form <- psup_dta |> 
  group_by(Dept, Formation) |> 
  count() |> 
  pivot_wider(names_from = Formation, values_from = n, values_fill = 0) 

dta_dep_selection <- psup_dta |> 
  group_by(Dept, Selection) |> 
  count() |> 
  pivot_wider(names_from = Selection, values_from = n, values_fill = 0) 

dta_dep_parite <- psup_dta |> 
  group_by(Dept, Parite) |> 
  count() |> 
  pivot_wider(names_from = Parite, values_from = n, values_fill = 0) 

dta_dep_detail <- psup_dta |> 
  group_by(Dept, Detail) |> 
  count() |> 
  pivot_wider(names_from = Detail, values_from = n, values_fill = 0) 


dta_dep_filiere <- dta_dep_form |> inner_join(dta_dep_parite) |> inner_join(dta_dep_selection) |>  column_to_rownames('Dept')


dep_filiere.ca <-  CA(dta_dep_filiere , col.sup = 12:ncol(dta_dep_filiere))

fviz_eig(dep_filiere.ca, choice = "eigenvalue")

inertia.row <- tibble(Dept= row.names(dta_dep_filiere),
                      poids = dep_filiere.ca$call$marge.row, 
                  inertie = dep_filiere.ca$row$inertia,
                  percent.inertie = dep_filiere.ca$row$inertia / sum(dep_filiere.ca$row$inertia),
                  contrib_Dim1 = round(dep_filiere.ca$row$contrib[,1],2),
                  contrib_Dim2 = round(dep_filiere.ca$row$contrib[,2],2),
                  contrib_Dim3 = round(dep_filiere.ca$row$contrib[,3],2))
inertia.row |>  arrange(-inertie)|> flextable()


inertia.col <- tibble(Formation= colnames(dta_dep_filiere[1:11]),
                      poids = dep_filiere.ca$call$marge.col, 
                  inertie = dep_filiere.ca$col$inertia,
                  percent.inertie = dep_filiere.ca$col$inertia / sum(dep_filiere.ca$col$inertia), 
                  contrib_Dim1 = round(dep_filiere.ca$col$contrib[,1],2),
                  contrib_Dim2 = round(dep_filiere.ca$col$contrib[,2]),
                  contrib_Dim3 = round(dep_filiere.ca$col$contrib[,3]))
inertia.col |>  arrange(-inertie) |> flextable()


fviz_ca_row(dep_filiere.ca, axes = 1:2)

fviz_ca_col(dep_filiere.ca, axes = 1:2, invisible = c("col.sup")) ## bug montre encore les colonnes supplémenatiares
fviz_ca_col(dep_filiere.ca, axes = 1:2, invisible = c("col.sup"), select.col = list(contrib = 11)) ## trick


fviz_ca(dep_filiere.ca, axes = 1:2)
fviz_ca(dep_filiere.ca, axes = 1:2, select.col =  list(cos2 = 20),  alpha.col="cos2", select.row= list(contrib = 15))

```




## Analyse factorielle des correspondances (AFC) - A vous de jouer

### Contexte
Le but de cette étude est d'étudier le lien entre domaine d'étude, niveau d'étude et genre à l'université :

- Quelles sont les disciplines pour lesquelles le profil des étudiants est le même ?
- Quelles sont les disciplines privilégiées par les femmes (resp. par les hommes) ?
- Quelles sont les disciplines pour lesquelles les études sont plus longues ?

Données :

- Fichier : [universite.csv](https://husson.github.io/img/universite.csv)
- Variables qualitatives croisées : `Discipline` et `Niveau-sexe`
- Dimensions : 10 disciplines et croisements de `niveau` (licence, master, doctorat) avec `sexe` (homme, femme).

### Étapes de l'analyse

1. **Importer le jeu de données**
   - Identifier le format (éditeur de texte).
   - Importer sous R.

2. **Statistiques descriptives**
   - Indépendance entre `Discipline` et `sexe` ?
   - Indépendance entre `Discipline` et `niveau` ?
   - Indépendance entre `niveau` et `sexe` ?

3. **Mise en œuvre de l'AFC**
   - Choisir les lignes et colonnes actives.
   - Utiliser la fonction `CA`.

4. **Interprétation des résultats**
   - Interpréter le test du $χ^2$.
   - Choisir le nombre d'axes.
   - Visualiser et interpréter.



## Analyse des correspondances multiples (ACM)

### Contexte
Objectif : Caractériser la clientèle d'un organisme de crédit.

Données :

- Fichier : [credit.csv](https://husson.github.io/img/universite.csv)
- 66 clients ayant souscrit un crédit à la consommation.
- 11 variables qualitatives :
  - Exemple : `Marché`, `Apport`, `Impayé`, `Taux d'endettement`, etc.

### Étapes de l'analyse

1. **Importer le jeu de données**
   - Identifier le format (éditeur de texte).
   - Importer sous R.
   - Vérifier le type des variables.

2. **Statistiques descriptives**
   - Identifier les modalités rares.
   - Regrouper les modalités si nécessaire.
   - Identifier les variables liées.

3. **Mise en œuvre de l'ACM**
   - Choisir les éléments actifs et supplémentaires.
   - Utiliser la fonction `MCA`.

4. **Interprétation des résultats**
   - Choisir le nombre d'axes.
   - Visualiser et interpréter les axes factoriels.

5. **Synthèse des résultats**
   - Rédiger un rapport de l'analyse : 2 pages, 3 graphiques, 5 statistiques numériques maximum.



